最高法院刑事判決　　　　　　　　　　　　　　　九十一年度台上字第六五七五號
　　上　 訴　 人　台灣高等法院檢察署檢察官
　　上訴人即被告　乙○○
　　　　　　　　　甲○○
　　　　　　　　　丙○○
右上訴人等因被告等違反貪污治罪條例案件，不服台灣高等法院中華民國九十年九月
十二日第二審更審判決（九十年度上更(二)字第七八號，起訴案號：台灣板橋地方法院
檢察署八十四年度偵字第二０五００號，八十五年度偵字第七二九八號），提起上訴
，本院判決如左：
    主  文
原判決關於乙○○、甲○○、丙○○部分撤銷，發回台灣高等法院。
    理  由
本件原判決認定上訴人即被告乙○○、甲○○、丙○○三人（下稱被告三人）均係臺
北縣警察局中和分局中和派出所（以下簡稱中和派出所）之警勤區警員，乙○○負責
中和市○○路三、七、二十九、三十六、四十一巷全部、光華街雙號二至六十二號、
中山路二段七十九至一百一十九號、廣福路二至八號、十四至三十號；甲○○負責中
和市○○路一九三至二一七號、一九一巷雙號、一三九巷雙號三十八至七十二號、一
七一巷七號（含二十二、二十四、二十六、二十八、三十、三十二、四十一、四十三
弄全部）、二０三巷十弄全部；丙○○負責連城路雙號二至一０六號（含一一六、一
三四、一四四、一五二巷全部）、中山路二段單號二０九至三四九號、景平路六七０
至六八六號；其等依警察法施行細則之規定，有關警察業務之保安、正俗、交通、衛
生、消防、市容整理、戶口查察、外事處理等事項，均為其職掌之業務，是就轄內電
動玩具業者有無違反社會秩序維護法，或涉及賭博等情事之取締調查等，即屬其等職
務上之行為，皆為依據法令從事公務之人員。詎其等竟基於利用職務上之機會收受賄
賂之概括犯意，以加強臨檢、取締為手段，於下列時地，要求、期約下列轄內之電動
玩具業者，按月繳交如下之賄款，使下列所示之電動玩具業者為免得罪警員，不利店
內生意之正常營運，乃依所求於下列時地交付如下之賄款：(一)民國（下同）八十四年
八月至同年十月間，甲○○基於概括之犯意，連續按月向其警勤區內之設於臺北縣中
和市○○路二０五號電動玩具店負責人王鈺惠按月收受新台幣（下同）一萬五千元賄
款，並於同年之中秋節加收一萬元（即於九月份加收），收款方式為：八十四年八月
、九月三次（連同中秋節一次，但中秋節僅收取一萬元），由王鈺惠開車至中和派出
所附近載甲○○上車，再依甲○○指示，駕車行駛於中和市區，至甲○○認為適當之
地點靠邊停車後，於王鈺惠車上收受賄款，同年十月間，則由甲○○約王鈺惠至臺北
縣中和市○○路與中正路口附近，收受王鈺惠交付之賄款一萬五千元。甲○○計向王
鈺惠收受賄款五萬五千元。甲○○又於八十四年九月至同年十一月間，續前之概括犯
意，連續按月向其警勤區內之設於臺北縣中和市○○路二０九號之大黃金城電動玩具
店負責人謝志明收受每月一萬五千元賄款，並於同年中秋節加收一萬五千元，收款地
點均於中和派出所門口。甲○○計向謝志明收受賄款六萬元。總計甲○○共向右開二
業者收受賄款十一萬五千元。(二)八十三年九月間，乙○○基於概括之犯意，先在臺北
縣中和市○○路、光華街口越南東家羊肉爐店內，向其警勤區內之設於臺北縣中和市
○○街五十號金獎遊樂場（電動玩具店）負責人陳重嘉要求每月二萬元之賄款，並言
明應於每月月底備妥，交由陳國泰（另經檢察官為不起訴處分）轉交，因陳重嘉無力
按月交付二萬元，遂於八十四年九月二十五日、或二十六日其中一日，僅準備一萬二
千元賄款，至中和市校園泡沫紅茶店，將該賄款交付予乙○○原指定代為收受轉交之
陳國泰，請陳國泰轉交予乙○○，經陳國泰代為收受。又於八十三年十一月至八十四
年三月間，乙○○續前之概括犯意，連續按月向丙○○警勤區內之設於臺北縣中和市
○○路○段二一五號金卡育樂廣場（電動玩具店）負責人朱耕郎期約並收受每月三萬
元賄款，收款地點均於金卡電動玩具店內或店外，於上開期間，乙○○計向朱耕郎收
受五次賄款計十五萬元。總計乙○○共向右開二業者收受賄款十六萬二千元。(三)八十
四年四月至同年十月間，丙○○基於概括之犯意，連續按月向其警勤區內之設於臺北
縣中和市○○路二段二一五號金卡育樂廣場（電動玩具店）股東兼現場負責人李忠和
收受由該店負責人朱耕郎交代按月繳交之二萬元賄款，收款地點在中和市路旁等地。
丙○○計向李忠和收受七次賄款共十四萬元。(四)嗣於八十四年十一月七日，經王鈺惠
向法務部調查局北部地區機動工作組檢舉，同年月十五日，經檢察官至中和派出所搜
索，並扣得如原判決附表壹所示之物等物，而查悉上情等情，因而撤銷第一審關於被
告三人部分之判決，改判仍論處其三人連續依據法令從事公務之人員對於職務上之行
為收受賄賂罪刑，固非無見。
惟查(一)原判決認定被告三人係依據法令從事公務而有調查職務之人員，對於職務上之
行為收受賄賂，而依八十五年十月二十三日修正公布前貪污治罪條例（應係指八十一
年七月十七日修正公布之同條例）第五條第一項第三款、第七條，論處其三人罪刑，
並加重其刑，竟未於主文表明其三人係有調查職務之人員，已有未合，又於判決正本
附錄論罪科刑法條時，引用六十二年八月十七日修正公布之戡亂時期貪污治罪條例第
五條第一項第三款之罰則條文，亦不無疏誤。(二)依原判決事實之認定，中和市○○路
○段二一五號金卡育樂廣場（電動玩具店）並非被告乙○○負責之警勤區，而係丙○
○負責之警勤區（見原判決事實一第二行至第八行記載），則乙○○向非其負責警勤
區範圍之金卡育樂廣場負責人朱耕郎收受賄款部分，原判決亦認定係對於職務上之行
為收受賄賂，未詳敘明其依憑認定之證據及理由，復有未洽，又對於證人即中和派
出所警員翁敏男、謝義忠於一審證述：中和派出所警員依勤務編排，受主管指派，會
至該派出所轄區內電動玩具店臨檢取締，通常一次臨檢均好幾家電動玩具店，臨檢取
締時，他們擺的類似水果盤電動玩具，但未見賭博行為等語諸重要證詞，原審漏未論
述其取捨之心證意見，併有疏略（見一審訴字卷(一)第二五０頁至第二五四頁）。以上
或為上訴意旨所指摘，或為本院得依職權調查之事項，應認原判決關於被告三人部分
，仍有撤銷發回更審之原因。原判決對於被告乙○○不另為無罪諭知部分，基於審判
不可分之關係，應併予發回，附此敘明。
據上論結，應依刑事訴訟法第三百九十七條、第四百零一條，判決如主文。
中      華      民      國    九十一    年     十一     月    二十一    日
                              最高法院刑事第十一庭
                                  審判長法官  呂  潮  澤
                                        法官  白  文  漳
                                        法官  陳  世  雄
                                        法官  孫  增  同
                                        法官  林  開  任
      右正本證明與原本無異
                                              書  記  官
中      華      民      國    九十一    年     十一     月    二十五    日
